【裁判字號】    91,訴,321
【裁判日期】    920122
【裁判案由】    撤銷贈與契約等
【裁判全文】
臺灣屏東地方法院民事判決  九十一年度訴字第三二一號
    原      告  甲○○○○○○.
    訴訟代理人  乙○○
    被      告  丙○○
                丁○○
右當事人間撤銷贈與契約等事件，本院判決如左：
    主      文
被告丙○○對被告丁○○於民國八十八年十二月二十七日就坐落屏東縣新園鄉○○○
段六七三地號土地，面積二九三平方公尺，所有權全部，所為贈與行為及所有權移轉
行為均應予撤銷。
被告丁○○應將前項土地於民國八十九年一月四日東港地政事務所八九東港地字第０
００一二七號所有權移轉登記予以塗銷。
訴訟費用由被告負擔。
    事實及理由
一、原告起訴主張：原告對於被告丙○○有新台幣（下同）五十一萬九千三百元之債
    權存在，詎丙○○竟為詐害其債權，於民國八十八年十二月二十七日將所有之屏
    東縣新園鄉○○○段六七三地號土地（下稱系爭土地），無償贈與丙○○之妻被
    告丁○○，並於八十九年一月四日完成所有權移轉登記。而丙○○已無其他財產
    可供清償，是被告所為之無償行為，有害及原告之債權，爰依民法第二百四十四
    條第一項規定，提起本件訴訟。於本院聲明：(一)丙○○對丁○○於八十八年十二
    月二十七日就系爭土地所為之贈與行為及所有權移轉行為均應予撤銷。(二)丁○○
    應將系爭土地於八十九年一月四日所為之所有權移轉登記予以塗銷。
二、被告則以：否認原告對於丙○○有債權存在，原告主張之撤銷權已逾一年除斥期
    間。系爭土地並非丙○○無償贈與予丁○○，丙○○係為償還之前積欠丁○○之
    二百萬借款，所以將系爭土地移轉予丁○○等語置辯。均於本院聲明：原告之訴
    駁回。
三、原告主張被告丙○○將系爭土地以贈與為原因移轉登記所有權予被告丁○○及丙
    ○○已無其他財產之事實，業據其提出本院債權憑證影本、八十九年度票字第一
    九七六號裁定影本及確定證明書影本各一份為證（見本院卷第九六至九八頁），
    並有財政部臺灣省南區國稅局屏東縣分局函文、本院八十九年度潮簡字第三八五
    號判決、九十一年度簡上字第三三號判決在卷可憑（見本院卷第六二至六三頁）
    ，是此部分堪信為真實。至原告主張丙○○對丁○○於八十八年十二月二十七日
    就系爭土地所為之贈與行為有害及其債權之事實，則為被告所否認，並以前揭情
    詞置辯。
    經查：
  (一)按民法第二百四十五條規定撤銷權之一年除斥期間，係自債權人知有撤銷原因時
    起算，所謂「知」係指明知而言。本件原告主張其於九十年九月三日向東港地政
    申請土地登記謄本，欲聲請強制執行時方知丙○○已將系爭土地贈與丁○○之事
    實，此有其提出之土地登記謄本影本可證（見本院卷第十四頁），原告於九十一
    年三月十八日提起本件訴訟，自無逾上開除斥期間。被告空言辯稱原告已逾一年
    之除斥期間云云，並無可採。
  (二)丙○○於八十八年十二月二十七日將系爭土地「贈與」丁○○，並於八十九年一
    月四日辦理所有權移轉登記，其登記原因為「贈與」，此有土地登記謄本在卷可
    稽。按土地法之登記有絕對效力，被告間就系爭土地之所有權移轉登記原因為贈
    與，則被告間之所有權移轉自係因被告間贈與行為而移轉無誤。且丙○○於九十
    一年五月七日本院準備程序時亦自承：「我名下已無其他財產：：系爭六一三號
    土地在八十八年十二月二十七日贈與給我太太（丁○○）」等語（見本院卷第四
    五頁）。伊事後辯稱是償還丁○○的債務，方將系爭土地過戶給她云云，已非無
    疑。況丙○○雖辯稱向丁○○借款一百九十七元萬向原告購買房子，且一百九十
    七萬之借款係分成三次，分別於八十七年七月十六日電匯四十萬元、八十七年八
    月二十八日現金三十萬元及八十七年八月二十八日現金一百十一萬元云云（見本
    院卷第七八至八十頁），惟上述三筆款項，僅有一百八十一萬元，與丙○○辯稱
    借款有一百九十七萬元之金額並不相符，且丙○○於八十七年七月十六日如確有
    向丁○○借款四十萬元，則丁○○即應與其餘二次借款情形相同，提領現金四十
    萬元交予丙○○即可，豈有以電匯方式匯予丙○○之必要？至被告提出之屏東縣
    新園鄉農會八十七年八月二十八日提領現金一百十一萬元之帳戶為訴外人謝葵馨
    所有，並非丁○○所有，亦無法據此推論謝葵馨帳戶內資金即為丁○○所有。又
    謝葵馨及丁○○之帳戶雖確有一百十一萬元、四十萬元及三十萬元之資金往來情
    形，然其匯款及提領現金之原因不一，尚無法據此證明上開一百八十一萬元即係
    丁○○借予丙○○之借款。此外，被告亦無法提出其他證據證明被告間確有一百
    九十七萬元之債務存在，是被告上開辯稱，均無可採。
  (三)丙○○又以贈與當時伊與原告並無債權債務關係云云，資為抗辯。惟觀之原告持
    有丙○○於八十七年七月十三日簽發之本票（票據號碼為Ｎ0000000、票
    面金額二百萬元、到期日為八十七年八月二十八日）業經本院依職權調閱本院八
    十九年度票字第一九七六號本票裁定事件卷宗查明無訛，是丙○○於八十七年八
    月二十八日即對於原告有二百萬元之債務存在。而系爭土地係丙○○於八十八年
    十二月二十七日無償贈與丁○○，並於八十九年一月四日完成所有權移轉登記，
    則丙○○贈與系爭土地予丁○○當時，伊與原告確實有債權債務關係存在無誤，
    丙○○上開辯稱，並無可採。
四、綜上所述，原告主張丙○○將系爭土地所有權全部，於八十八年十二月二十七日
    所為移轉登記予丁○○之行為，係無對價關係之無償行為，損害原告之債權等情
    ，自屬可採。從而，原告依民法第二百四十四條第一項規定行使撤銷權，請求撤
    銷丙○○對丁○○於八十八年十二月二十七日就系爭土地所為之贈與行為及所有
    權移轉行為，並將系爭土地於八十九年一月四日東港地政事務所八九東港地字第
    ０００一二七號移轉所有權予丁○○之登記塗銷，即屬有據，應予准許。
五、據上論結，本件原告之訴為有理由，依民事訴訟法第七十八條、第八十五條第一
    項，判決如主文。
中      華      民      國    九十二    年      一      月    二十二    日
                                    臺灣屏東地方法院民事第一庭
~B審判長法官  羅心芳
~B法      官  周群翔
~B法      官  許蓓雯
右為正本係照原本作成。
如不服本判決，應於收受送達後二十日內向本院提出上訴書狀。
~B法院書記官  黃佳惠
中      華      民      國    九十二    年      一      月    二十二    日


司法院資訊處製作；財團法人民間司法改革基金會備份。
